【裁判字號】    90,上訴,298
【裁判日期】    900531
【裁判案由】    偽造文書等
【裁判全文】
臺灣高等法院臺南分院刑事判決              九十年度上訴字第二九八號  Ａ
      上  訴  人
      即  被  告  丙  ○  ○
      選任辯護人  乙  ○  ○
右上訴人因偽造文書等案件，不服臺灣台南地方法院八十九年度訴字第一二四三號中
華民國九十年一月九日第一審判決（起訴案號：臺灣台南地方法院檢察署八十九年度
偵字第七七三七號），提起上訴，本院判決如左：
      主      文
原判決撤銷。
丙○○連續行使偽造私文書，足以生損害於他人，處有期徒刑參月，如易科罰金，以
參百元折算壹日。
預借現金單據上偽造甲○○署名壹枚及簽帳單上偽造甲○○署名貳枚沒收。
      事      實
一、丙○○意圖為自己不法之所有，於民國八十九年五月五日上午八時許，在台南市
    立醫院會議室內，趁甲○○在會議室對面辦公室面談，未在會議室之機會，竊取
    甲○○所有暫時置放於會議室之皮包內之國民身分證及台新國際商業銀行股份有
    限公司（下稱台新商銀）信用卡、中國信託商業銀行股份有限公司（下稱中信商
    銀）信用卡各一張，得手後據為己有後即基於概括犯意，先於同日上午十一時許
    ，持上開中信商銀信用卡至中信商銀台南分行，在預借現金單據上偽簽「甲○○
    」之簽名，表示預借現金之意思而偽造預借現金新台幣（下同）七萬元之單據後
    ，持向中信商銀台南分行行員行使，致使不知情之銀行行員陷於錯誤，而交付七
    萬元。同日上午十一時四十四分許及十一時五十四分許，復持所竊得之上開台新
    商銀信用卡至台南市新光三越百貨公司，在二紙購物消費簽帳單上偽簽「甲○○
    」之署名，以表示購物之意思而偽造該二紙簽帳單，並持交店員而行使，致使不
    知情之店員陷於錯誤，而分別交付價值一千二百十六元及四千九百八十元之鍋具
    等物品予丙○○，足以生損害於甲○○、台新商銀及中信商銀。
二、案經甲○○訴由台南市警察局第二分局報告台灣台南地方法院檢察署檢察官偵查
    起訴。
      理      由
一、訊據上訴人即被告丙○○固坦承有於右揭時地取用甲○○所有皮包內之中信商銀
    及台新商銀信用卡各一張及國民身分證，持向中信銀行台南分行預借現金及以台
    新商銀信用卡刷卡購物之事實，核與被害人甲○○指訴之情節相符。並有中信商
    銀預借現金單據影本一紙、台新商銀所出具甲○○信用卡被冒用明細表一紙、信
    用卡簽帳單（第二聯）影本二紙在卷可以佐證。被告雖矢口否認係屬竊盜，辯稱
    ：上開皮包係甲○○離開醫院時遺留在會議室，且伊雖有持台新商銀信用卡刷卡
    購物，惟並未取走所購買之物品云云。被告之選任辯護人亦稱：被告所為，僅該
    當於侵占遺失物罪，且案發前被告因感情受創，罹患憂慮症，於案發時已達精神
    耗弱之程度等語。
二、惟查：
    （一）、侵占罪之成立，以侵占之物本屬自己所持有為要件，若行為人因原持有
            人對於財物之支配力一時弛緩，趁機取得移歸自己持有，即與侵占罪應
            具有之條件不符，自應論以竊盜罪（參見最高法院七十五年度台上字第
            一０四一號判決意旨）。查甲○○原與被告在台南市立醫院會議室等待
            面試，嗣甲○○先至會議室對面辦公室面試時，因認面試之時間甚短，
            乃暫將所帶之皮包放置於會議室桌子上，俟面試完畢後再回會議室拿皮
            包，而其面試之時間僅有十分鐘左右等情，業據被害人甲○○於原審供
            陳在卷（第四十四、四十五頁筆錄）。是甲○○雖將皮包放置在會議室
            內之桌子上，惟其僅係短暫離開該處，其在會議室對面辦公室面試，則
            該皮包尚未脫離其實力支配範圍，僅其支配力一時弛緩而已。被告利用
            甲○○面試之十分鐘內，趁機將甲○○皮包內之國民身分證、中信商銀
            及台新商銀信用卡取走，並攜出台南市立醫院外，移歸自己持有後持往
            中信商銀台南分行預借現金七萬元，並以台新商銀信用卡刷卡購物，其
            具有不法所有之犯意甚明，核與侵占遺失物之構成要件不符，自應論以
            竊盜罪。
    （二）、被告又稱：伊持甲○○之台新商銀信用卡刷卡購物後，並未將購得物品
            取走云云。惟被告有攜走所購買之鍋具，已據證人即被告持卡購物之新
            光三越百貨公司專櫃店員蔡佳潓於原審結證在卷（第三十一頁）。
    （三）、被告於醫院會議室等待面試時曾與甲○○交談，當時之精神狀態很正常
            ，其於刷卡購物時，神情亦無異狀，被告於原審復陳稱其於案發當天之
            神智清楚。按被告之精神狀態是否耗弱，以案發時為準，縱被告前此曾
            罹患憂慮症，惟其於案發時之精神狀態既甚為正常，自無減輕其刑之適
            用。參以被告於警訊及偵審期間均能詳細敘述其行竊之動機及如何持吳
            承樺之信用卡預借現金及刷卡，足見被告行為時對於外界事務之判斷及
            其自由決定意思之能力並無較普通人之平均程度顯然減退之精神耗弱之
            狀態，灼然甚明。是證人林金瑛證稱被告有輕生之念頭，精神狀況不好
            等語，自不足為有利被告之認定。
三、按上開預借現金單據係持卡人表示向發卡銀行借款之契約，持卡人於預借現金單
    據上簽名即表示對所簽署之金額負責之意，是該預借現金單據之性質為私文書；
    另按簽帳單具有持卡人與特約商店之交易契約之性質，並具有持卡人經由收單銀
    行請求發卡銀行撥款之請求書或指示文件之性質，持卡人於該簽帳單簽名即表示
    對所簽之金額負責之意，是該簽帳單之性質亦為私文書。核被告竊取信用卡、國
    民身分證部分，係犯刑法第三百二十條第一項之竊盜罪；其另以他人名義持信用
    卡預借現金，並在預借現金單據上偽簽署名及偽以他人名義持信用卡消費並在簽
    帳單偽簽姓名部分，自足以生損害於甲○○、台新商銀及中信商銀，另犯同法第
    二百十六條行使第二百十條之偽造私文書罪；其向中信商銀詐得現金七萬元及新
    光三越百貨公司店員詐得鍋具等物品部分，係犯同法第三百三十九條第一項詐欺
    取財罪。被告偽造「甲○○」於簽帳單及預借現金單據上偽造甲○○之姓名係其
    偽造簽帳單及預借現金單據之部分行為，偽造簽帳單及預借現金單據後持以行使
    ，其偽造之低度行為，應為其行使偽造私文書之高度行為所吸收，均不另論罪。
    又被告先後多次詐欺取財及行使偽造私文書，時間緊接、手法相同，而觸犯構成
    要件相同之罪名，顯各係基於概括犯意為之，均應分別依連續犯之規定論以一罪
    。所犯上開各罪間，互有方法結果之牽連關係，應從較重之連續行使偽造私文書
    罪處斷。
四、原審依法論科，原非無見。惟查：原審判決後刑法第四十一條第一項業經修正公
    布為犯最重本刑為五年以下有期徒刑以下之刑之罪，而受六月以下有期徒刑或拘
    役之宣告，因身體、教育、職業、家庭之關係或其他正當事由，執行顯有困難者
    ，得以一元以上三元以下折算一日，易科罰金。此項修正放寬之規定，較之舊法
    有利於被告，依刑法第二條第一項前段之規定，應予比較適用。被告所犯最重本
    刑為五年以下有期徒刑之罪，原審量處被告有期徒刑參月，未及審酌上開新修正
    之規定，尚有未合。被告上訴避重就輕指摘原判決不當，固無可取。但原判決既
    非妥適，自應撤銷改判。審酌被告犯罪動機、手段、所預借及刷卡之金額及其事
    後業已還清等一切情狀仍量處與原判決相同之刑，並諭知易科罰金之折算標準。
    簽帳單二紙上偽造之「甲○○」署名（二枚）及預借現金單據上偽造之「甲○○
    」之署名，依法宣告沒收。
五、又本件係被告至醫院應徵時臨時起意所為，與被告先前於八十九年四月間在台東
    市所涉竊盜犯行（業經台灣台東地方法院於八十九年七月三日以八十九年度東簡
    字第二０二號判處有期徒刑三月緩刑二年確定）並無裁判上一罪之關係，併予敘
    明。
據上論斷，應依刑事訴訟法第三百六十九條第一項前段、第三百六十四條、二百九十
九條第一項前段、刑法第五十六條、第三百二十條第一項、第二百十六條、第二百十
條、第三百三十九條第一項、第五十五條、第二條第一項前段、第四十一條第一項、
第二百十九條，罰金罰鍰提高標準條例第一條前段、第二條判決如主文。
本案經檢察官曾顯智到庭執行職務
中    華    民    國      九十      年      五      月      三十一      日
                                  臺灣高等法院臺南分院刑事第三庭
                                      審判長法官  黃    崑    宗
                                            法官  林    勝    木
                                            法官  莊    俊    華
右正本證明與原本無異。
如不服本判決應於判決送達後十日內向本院提出上訴狀，其未敘述理由者，並應於提
出上訴狀後十日內向本院補提理由書（須附繕本）。
                                      法院書記官  徐    瑞    清
中    華    民    國      九十      年      六      月        一        日


司法院資訊處製作；財團法人民間司法改革基金會備份。
